【裁判字號】    90,訴,1380
【裁判日期】    920611
【裁判案由】    返還不當得利
【裁判全文】
臺灣板橋地方法院民事判決  九十年度訴字第一三八○號
    原      告    甲○○
    訴訟代理人    乙○○○
                  黃秋雄律師
    右  一  人
    複  代理人    黃國璋律師
    被      告    丙○○      住台北縣三重市○○○路一一九號
右當事人間請求返還不當得利事件，本院判決如左：
    主      文
被告應給付原告新台幣壹佰萬零肆仟參佰肆拾肆元，及其中陸拾貳萬元部分自民國九
十年三月七日起；其中肆萬參仟柒佰伍拾元部分，自九十年七月十一日起；其餘參拾
肆萬零伍佰玖拾肆元部分，自九十年八月十六日起；均至清償日止按週年利率百分之
五計算之利息。
原告其餘之訴駁回。
訴訟費用由被告負擔十分之六；餘由原告負擔。
本判決第一項於原告以新台幣參拾肆萬元為被告供擔保後，得假執行；但被告如於假
執行程序實施前以新台幣壹佰萬零肆仟參佰肆拾肆元為原告預供擔保後，得免為假執
行。
原告其餘假執行之聲請駁回。
    事      實
甲、原告方面：
壹、聲明：
  一、被告應給付原告新台幣（下同）一百七十二萬四千八百四十三元及自支付命令
      聲請狀繕本送達被告翌日起至清償日止，按週年利率百分之五計算之利息。
  二、訴訟費用由被告負擔。
  三、原告願供擔保請准宣告假執行。
貳、陳述：
  一、緣原告於民國八十六年八月十二日以買賣原因關係，而就台北縣三重市○○○
      段○八四二地號土地及其上同市○○○段○一二二一建號建物，與被告及其他
      共有共同登記為所有權人，並各取得應有部分六分之一，然原告取得上開不動
      產所有權後，被告當已知悉原告就系爭建物有所權利而得行使，但卻仍憑藉其
      身為長輩，因其喜好時而同意原告共同收益系爭建物，時而拒卻原告上開權利
      ，並將拒卻原告之上開權利所溢取之租金全數納為己有，且持續以占有人之地
      位排除其他共有人之使用收益權至今。
（一）原告得依據不當專利及侵權行為請求損害賠償：
  １、按無法律上之原因而受利益，致他人受有損害者，應返還其利益，民法第一百
      七十九條前段定有明文。又民法第八百十八條所定，各共有人按其應有部分，
      對於共有物之全部有使用收益之權，係指各共有人得就共有物全部，於無害他
      共有人之權利限度內，可按其應有部分行使用益權而言。故共有人如逾越其應
      有部分之範圍使用收益時，即係超越其權利範圍而為使用收益，其所受超過利
      益，要難謂非不當得利，最高法院五十五年台上字第一九四九號判例意旨參照
      。是以，共有人超越其應有部分之權利範圍而無權占有他共有人土地及房屋並
      為使用收益者，其所受超過利益，依社會通常之觀念，即為可能獲得相當於租
      金之利益。
  ２、再按因故意或過失，不法侵害他人之權利者，負損害賠償責任。又共有，乃數
      人共同享受一所有權，各共有人本其所有權之作用，對於共有物之全部，均有
      使用收益權。惟其使用收益權應按其應有部分而行使，不得損及他共有人之利
      益，若有侵害則與侵害他人之所有權同，被侵害之他共有人，自得依侵權行為
      之規定，而行使其損害賠償請求權，最高法院五十一年台上字第三四九五號判
      例參照。因此共有人中之一人超過其應有部分而對共有物為使用收益時，就其
      侵害他共有人應有部分之處，亦得成立侵權行為。
  ３、又因侵權行為受利益致被害人受損害時，依法被害人有損害賠償請求權與不當
      得利請求權競合行使之權利，可參最高法院四十一年台上字第八七一號判例意
      旨。
  ４、查原告自八十六年八月十二日取得系爭建物應有部分六分之一之所有權外，被
      告即謂系爭建物三至五樓為其父母健在時，由其獨立出資新建完成，故對該三
      至五樓有獨立完整之所有權在，並藉此機會強行故意排除他共有人之占有使用
      收益權限，即便他共有人有意參與系爭建物之出租權限，仍因被告之強硬態度
      而無所獲。其間系爭建物一樓部分原告母親雖曾經請親友勸告被告不要如此強
      佔其他共有人之利益，因而有部分期間之租金除被告同意由原告等收取外，其
      餘部分均由被告私飽中囊並強占系爭建物至今，此即為原告於如下附表所請求
      之時間點未予連貫之故。是以被告此等侵權行為不僅侵害原告及其他共有人應
      有部分之權利致原告受有如租金額之之損害外，並其所溢得租金利益之部分亦
      屬不當得利，為此爰依如下附表所載主張侵權行為及不當得利之損害賠償：
        三重市○○○路一一九號一樓：
          被告自八十九年九月至九十年八月出租予訴外人蘇芳敏，每月租金十萬元
          ；另自九十年九月至九十一年十二月止，每月租金九萬元，合計被告獲利
          二百六十四萬元，應返還原告四十四萬元。
        三重市○○○路一一九號二樓至五樓：
          被告自八十六年八月起至九十一年十二月止，獨自佔用二樓至五樓，依鈞
          院九十年度訴字第一一二八號囑託財團法人台灣經濟發展研究院工業發展
          研究所鑑定結果，該二、三、四、五樓每月一般租金額分別為二五一七九
          元、二四一八二元、二二一六六元、二○一七七元，合計被告獲利五百八
          十六萬九千零五十六元，應返還原告九十七萬八千一百七十六元。
        三重市○○路○段三十六號一樓：
          被告自八十六年八月起至八十七年八月止，每月向承租人施春福收取租金
          四萬元；另自八十九年四月起至九十一年十一月止，每月向承租人廖國助
          收取租金四萬元，合計被告獲利一百八十四萬元，應返還原告三十萬六千
          六百六十七元。
    ５、原告爰依附表編號一至三所示，主張按不當得利及侵權行為請求賠償租金一
        百七十二萬四千八百四十三元。
  二、對被告抗辯之陳述：
  （一）本案系爭建物增建之三至五樓確為遺產之一部，非被告丙○○自行出資新建
        ：
    １、查本項所述系爭房屋三至五樓之增建物實係由原告之之祖父母出資新建而成
        ，非如被告所辯稱係由其出資新建完成，此可由被告之叔父陳文生於鈞院九
        十年度訴字第一四五○號中華民國九十一年一月七日言詞辯論筆錄中述及有
        關系爭房屋究由何人出資新建完成，及被告姪女曾羽君於同案九十一年二月
        二十五日言詞辯論筆錄中述及有關系爭房屋究由何人收受租金，並由此推知
        出資新建者為何人，該二證人略謂：
        Ａ、證人陳文生部分：
            （Ａ）系爭房屋中央北路的房子，那時被告、他弟弟陳樹界及他們母親
                  是住在一起，出錢的事我沒有看見，建房子是被告及他的弟弟有
                  一起出工，「因為那時他們賺錢都是交給他母親，所以錢可能是
                  他母親出的」，出租亦是他母親收的。那時被告有工作是賣機油
                  有收入，是有時間時一起幫忙建房子。
            （Ｂ）因為他們母親很嚴，所以應是賺錢都交給他們母親。…被告說有
                  賺一千多萬給他哥哥蓋房子及還債務是騙人的。…房子應該是他
                  父母出錢。…那是被告用他父母的錢匯的。
        Ｂ、證人曾羽君部分：
            被告：證人為何知道那棟樓是陳文揚、陳金英的遺產？
            證人：我是由我外公、外婆撫養的，那是由我外婆收租金。
          是以右述二位證人所言一方面可證當時兩造先祖父母並非如被告所言之已
          不再過問家事，仍掌握系爭房屋租金之收取事宜，另一方面亦可證明系爭
          房屋之新建所需費用，其先祖父母乃有資力搭建，因此，被告先母當時既
          仍掌理家中大小事物，則本案建物三至五樓當是由其出資興建而成，應屬
          無誤。
        復查，由房屋稅藉資料觀之，本案系爭房屋之一、二樓折舊年數為四十六
          年，起課年月推算即為民國四十五年；三樓折舊年數為三十五年，起課年
          月推算即為民國五十六年；四、五樓折舊年數為十四年，起課年月推算即
          為民國七十六年，於此日期同時，被告之先父母均尚健在，而房屋稅藉資
          料之納稅義務人為乙○○○等六位繼承人，故可推斷當時一至五樓之房屋
          稅納稅義務人及原所有權人為被告之先父母，否則於渠等父母過世後何來
          房屋稅藉資料之納稅義務人為乙○○○等六位繼承人。再者依一般常理判
          斷，豈有父母尚健在時，兒子在自己房屋上搭建房舍後，在未經其同意下
          ，該新建部分之所有權會冒然的全屬當時尚有許多兒子同住一起之其中一
          人所有之理，職此被告違反常理的一昧謂該房屋係其出資新建與父母無關
          之詞，顯屎不足採。
        再就證人之證明力而言，原告所提證人之資格一為原告之叔公即被告之叔
          叔，一為原告平日接觸不多之表妹即被告之姪女，該二人之證詞較為公允
          ，反觀被告所提證人均為其同輩兄弟，且時常相處聯絡並有一種家中女兒
          不得繼承遺產的觀念存在，故該等證人之證詞即顯有偏頗之虞，當無足採
          。
        綜右原告之叔公、表妹於他案言詞辯論筆錄中所述觀之，被告先母當時確有
        能力所收租金出資建築房屋，反觀被告當時並無能力出資新建房屋，只是將
        賺的錢的一部分交由其母親統籌支出家庭生活開支，且嗣後便沒有再給其父
        母任何金錢，反而是由其父母每月支給被告三萬元做為生活費之用。本案系
        爭房屋三至五樓被告根本無能力出資新建，全部是其母親以積蓄及一樓店面
        出租所得之租金新建完成，被告及其哥哥僅僅是在有空閒的時候才出點力幫
        忙作工而已，且房屋稅藉資料之納稅義務人為乙○○○等六位，並無將三至
        五樓劃歸被告一人為納稅義務人，是以，若就此如被告所言而認定該房屋是
        被告出資新建完成，豈不顛倒是非，造成原告權益上重大損害。故本案系爭
        房屋三重市○○○路一一九號三樓至五樓非被告單獨所有，而是被告父母親
        所遺留之財產。是系爭建物增建之三至五樓部分需從一、二層原建物進出，
        ，且水電錶均仰賴一、二樓供應，故該增建部分顯已欠缺獨立存在而可達經
        濟上使用之價值而與原建物一、二樓附合而成為一整體，即屬於原建物之重
        要成分，依民法第八百十一條之規定，應由原建物之所有權人陳文揚取得各
        該增建部分之所有權。而原告應有部分六分之一之所有權雖繼受於訴外人原
        告之姨媽而來，然該訴外人係繼承原所有權人陳文揚之權利而來，因此原告
        系爭建物三至五樓之所有權存在當屬無誤。
  （二）被告稱其將租金作為代繳銀行利息部分，其法律關係與原告無涉：
        查被告謂系爭建物曾因其所開設之之源纖股份有限公司（下稱源纖公司）向
        中國農民銀行及中華商業銀行等借款，嗣後再由訴外人乙○○○代為簽立債
        務承擔契約書以承擔該公司所借之款項，因此被告為代為清償乙○○○之債
        務，且乙○○○為原告之母親，從而以租金作為清償標的，故基於無因管理
        ，原告不得再向其請求不當得利云云。然就債之關係相對性而言，姑且不論
        乙○○○是否曾簽立上開債務承擔契約書，即便其曾簽立過該契約書，則該
        債務承擔契約書之效力亦不及原告，原告何須代為支付該筆借款，又何來有
        被告所言為公益而無因管理與原告無涉之消費借貸關係事實之存在。更甚者
        ，被告強力排除他共有人之使用收益權限，亦明知他共有人極欲參與系爭建
        物出租他人之事項，被告竟不顧他共有人之意思，獨力管理使用收益系爭建
        物，並將租金收為己有，由此觀之，其顯係為自己利益而為系爭建物之使用
        收益，根本無管理他人事務之意思存在，如何可謂係為他人管理事務。
、證據：提出台北縣三重市○○○段八四二地號土地登記謄本、正義北段○一二二
    一建號建物登記及上開房地重測前土地、建物登記簿登記謄本各一件、丁○○承
    租台北縣三重市○○○路一一九號一樓房屋之租賃契約書二件、陳儒逸及陳瑞麟
    證明書、陳樹界證明書各一件、陳文揚、陳金英死亡證明書各一件、房屋稅籍證
    明影本一件、本院九十年度訴字第一四五○號給付租金事件九十一年一月七日、
    同年二月二十五日言詞辯論筆錄各一紙、本院九十年度訴字第二一五四號民事判
    決、本院九十年度重訴字第五○七號民事判決各一件為證。
乙、被告方面：
壹、聲明：
  一、原告之訴及其假執行之聲請均駁回。
  二、訴訟費用由原告負擔。
  三、如受不利之判決，願供擔保請准免為假執行之宣告。
貳、陳述：原告就系爭建物所有權歸屬之主張，誠有誤認，且被告亦未曾因收取租金
          而享有不當得利：
一、原告繼受取得系爭建物一、二樓部分所有權持分之原因：
（一）查系爭建物一、二樓部分原為被告之父母陳金英、陳文揚所有。八十五年二月
      間陳文揚、陳金英相繼過世後，由被告及其兄弟姊妹取得系爭建物一、二樓部
      分，並於八十六年二月十八日辦理繼承登記，然查八十五年十一月一日時，被
      告及其兄弟姊妹間訂有一分配遺產之合約書，約定由三位兒子取得系爭建物一
      、二樓部分所有權，三位女兒拋棄繼承，但合約書關於拋棄繼承部分因逾越期
      限而拋棄繼承無效，致依兄弟姊妹人數平均取得系爭建物一、二樓部分之所有
      權。被告取得系爭建物一、二樓之持分比例為六分之一，嗣被告之子陳敬元自
      被告之弟陳樹界處取得其所繼承持分比例六分之一，並交由被告代表行使權利
      ，故被告所得行使之權利，應為系爭建物一、二樓部分所有權三分之一之持分
      。另原告主張其係於八十六年八月二十七日以買賣方式自訴外人陳麗香處繼受
      取得系爭建物一、二樓所有權之六分之一持分，故原告僅得就系爭建物一、二
      樓部分之所有權主張六分之一權利。
（二）次查陳文揚、陳金英生前曾與訴外源纖公司向中華商業銀行及中國農民銀行借
      貸一千一百萬元，並為此就系爭建物一、二樓部分分別設定第一、二順位抵押
      權以供擔保。嗣系爭建物為被告等兄弟姊妹所繼承，前開借貸債務自應為渠等
      所繼承而為渠等之連帶債務。惟查乙○○○與訴外人陳儒逸另於八十六年四月
      三十日及同年五月十九日與中華商業銀行及中國農民銀行訂有「增補借據」及
      「債務承擔契約」各一紙，約定由陳儒逸與乙○○○共同承擔前開一千一百萬
      元之借款債務，故被告業已無須負擔前開借貸債務之清償義務。另查原告就系
      爭建物之持分係由乙○○○代理原告而與訴外人陳儒逸簽定買賣契約而取得，
      雙方並於買賣契約中約定由買受人將系爭建物之租金所得，用來償還前開兩家
      銀行之借貸債務，則原告當依民法第一百零三條代理之規定，就系爭建物自負
      有按持分比例而將其租金所得用來償還前開借貸債務之償還義務。
二、被告收取租金並為原告代償部分借貸債務，並無不當得利及侵權行為可言：
（一）依上所述，原告既負有以租金收入給付銀行貸款之義務，則原告主張就系爭建
      物一樓部分，其中門牌號碼三重市○○路○段三十六號之部分應分配予原告部
      分之租金三十萬六千六百六十七元部分；其中三重市○○○路一一九號部分，
      應分配予原告之租金四十四萬元部分，二者合計七十四萬零六千六百六十七元
      ，原告主張均屬被告因系爭建物一樓部分租金所得之不當得利應返還予原告，
      尚與事實不符，蓋原告本應就此等範圍內租金收入來清償前開借貸債務，實際
      上並無損失可言，而被告亦未因此受有任何多於其應得租金之利益，難謂有不
      當不當得利之情事可言。
（二）縱使原告否認前開清償債務，然查被告與其兄弟姊妹前開所定之分配之遺產合
      約書中第六項，亦曾約定銀行貸款利息由系爭系爭建物之租金所得支付之。該
      分配遺產合約書雖就女兒拋棄繼承部分之約定因違反法定方式而無效，但依民
      法第一百十二條之規定，就此約定如何處分系爭建物收益之之共有物分管契約
      部分尚難謂無效，而依台灣高等法院八十八年度上易字第四七七號判決之內容
      可知，該分配遺產合約書簽立時，乙○○○人在現場當無疑義，且其夫婿宋增
      玉次該合約書署名見證時並未表示異議，是乙○○○對該分管約定有默示同意
      之意，則前開分管契約之約定仍屬有效。則一、二樓之租金所得用以支付前開
      借貸債務利息，衡諸情理及起訴前恆由乙○○○代理原告收取租金支付前開銀
      行借貸債務之情事，殊難謂原告善意不知此一分管約定，則位大法官會議第三
      四九號解釋之意旨，該分管契約對於原告仍存在，而被告以租金收入給付前開
      借貸債務之舉，係按分管契約所為，並非無法律上原因，自難謂有不當得利之
      謂。
（三）末查被告就系爭建物一樓部分並未超越其應有部分而行使其共有人權利，就原
      告而言，並無侵權行為可言。
三、被告就系爭建物二樓部分並無不當得利及侵權行為之情事：
    原告主張號霸佔系爭建物二樓部分，為被告否認。蓋系爭建物二樓部分並未出租
    ，且二樓係安置二造祖先牌位之所在，故被告與其他兄弟原本意以此作為祭祀公
    司祠之用，亦可供其他旅居國外之之兄弟姊妹以及親友回國時住居之用，被告並
    未阻止其他兄弟姊妹共同使用，實則該樓層即供被告姪女（另一繼承人陳樹界之
    女）陳瑜婷居住。被告既未出租，亦無任何租金收入可得，原告復未能舉證證明
    被告有何使用收益系爭建物二樓部分之收入而侵害其應有部分之處，則原告就系
    爭建物二樓部分，主張被告有不當得利及侵權行為之情事，實無理由。
四、系爭建物三至五樓部分之權利歸屬：
（一）系爭建物所有權權利範圍僅限一、二樓部分，三至五樓部分之所有權為原告所
      原始取得：
  １、依系爭建物登記謄本之記載，其權利範圍僅及於一樓及二樓部分，三樓至五樓
      之部分並非建物登記登記簿登記之權利範圍，是依不動產物權公示原則及原告
      所提出之建物登記謄本所載，系爭建物三樓至五樓部分自始應非屬被告父母遺
      產之一部分。
  ２、查系爭建物三至五樓部分係被告於六十八年間因三和路拓寬工程時出資建築，
      自當原始取得系爭建物三至五樓部分之所有權。蓋依一般經驗法則，房屋為何
      人所起造，承包商應當最為清楚明瞭，若得證明三樓至五樓部分為被告出資所
      建，資金來源為何並不重要。本件如係被告父母起造，當由被告之父母主導建
      屋之事，被告豈有從頭到尾一肩扛起建屋責任之理，原告另以被告當時無資力
      故不可能為起造人為其抗辯理由，純為混淆視聽，並無釐清事實之實益。
  ３、次查依台北縣稅捐處三重分廠房屋課稅現值核計青之記載，系爭房屋三至五樓
      部分之「納稅義務人」雖記載為乙○○○等六人，然該份資料之備註欄亦澄清
      曰「本資料係房屋稅籍紀錄表移列，為課稅資料，不做產權及其他項權利之用
      」故房屋納稅義務人並非必為房屋所有人，是房屋稅籍資料並未能證明乙○○
      ○等為所有權人，更不能證明系爭建物三至五樓部分為遺產。而證人陳文於另
      案所為證言均為聽說而來之傳聞證據，另證人曾羽田當時尚為為襁褓之嬰兒，
      其證明力自不及建商陳福傳之證言可信。
  ４、系爭建物三樓至五樓部分，每層面積皆與一、二樓相同。系爭建物於面對三重
      市○○路方面右下方設有一公用樓梯，可從一樓直通五樓，故一樓至五樓居住
      之人皆可利用此一公用樓梯直接出入，是進入五樓不須經過一至四樓部分即得
      自由出入，進入四樓不須一至三樓部分即得自由進入，進入三樓不須經由一、
      二樓部分即得自由出入。且三樓至五樓部分各行裝設有獨立電表與一、二樓所
      使用之電表不同，有房屋現場照片及電費瓦斯收據為憑，足見三樓至五樓部分
      誠具有相當之獨立性，足以作為區分所有權之權利客體。且系爭建物建造之初
      即有公用樓梯之設計與結構，此由一樓至五樓之樓梯稍加整修後即恢復成公用
      樓梯之形式可知。故系爭建物三樓至五樓縱與一、二樓分離力亦不致喪失其利
      用價值或減損其經濟效用。由此可知，二、三樓中間之樓梯，根本不妨害三至
      五樓之獨立性，不該因此而驟指三至五樓須利用二樓才得以出入。且三至五樓
      之面積既與一、二樓相同，揆諸一般社會交易觀念，難謂系爭第三、四、五樓
      建物不得為區分所有之客體而僅係第一、二層建物之從物。被告一家人於系爭
      建物三至五樓生活已逾二十年，路即使完全不利用一、二樓，亦不減損其日常
      生活之機能於分毫，故系爭建物三至五樓部分有獨立之經濟價值，其理甚明。
  ５、綜上所述，被告如何支付興建費用係另一問題，並不影響被告為原始起造人之
      事實，且三樓至五樓部分具有經濟上相當之獨立性，故被告為系爭建物三至五
      樓之所有權人應無疑義，被告自有處分收益自己所有財產之權利，並無侵害他
      人權益而致其受損害之事實，原告所言其取得系爭建物三至五樓所有權人六分
      之一並不實在，原告無任何權源可主張被告使用收益三至五樓部分係有不當得
      利及侵權行為之情事。
  五、縱三至五樓部分非被告單獨所有，被告尚有償金返還請求權可供抵銷：
      退步言之，縱如原告所主張，系爭建物三至五樓部分所有權屬於遺產之一部分
      ，而由原告自陳麗香處因買賣繼受取得六分之一應有部分，故三至五樓部分係
      為原告與被告所共有。然承前述，原告仍受前乙○○○與被告間就系爭建物之
      分管契約所約束，經查其上約定三至五樓部分由被告使用，並以租金所得用以
      支付前開借貸債務利息，衡諸情理及起訴前恆由乙○○○代理原告收取租之情
      事，難謂原告善意不知此分管情事，是該分管契約效力應及於原告，則被告以
      租金收入給付利息債務，非無法律上原因，自難有不當得利之謂。若否，則被
      告依民法第八百十六條規定，尚得向原告主張不當得利之償金返還請求權，可
      供抵銷。又被告既自認系爭建物三至五樓部分所有權為其原始取得而使用收益
      之，誠難謂被告就原告之應有部分於主觀上有為侵權行為之故意過失，不符民
      法侵權行為之要件，原告之主張實無理由。
  六、綜上所述，被告使用系爭三至五樓是行使所有權之行為，而將所收取之系爭建
      物一樓出租所得租金並無不當得利，原告主張顯無理由。
參、證據：提出起造房屋證明書影本三件、台灣板橋地方法院檢察署八十六年偵字第
    一六六五八號訊問筆錄影本二件、履勘筆錄影本一件、房屋租賃契約書影本七件
    、增補借據影本一件、債務承擔契約書、陳儒逸借據影本二件、代繳銀行貸款本
    息單據影本二十張、本院九十年訴字第一四五○號言詞辯論筆錄影本二件、房屋
    課稅現值核計表影本、支票借據影本一件、陳文揚銀行貸款借據影本一件為證。
丙、本院依職權調取本院九十年度訴字第一一二八號卷內之財團法人台灣經濟發展研
    究院之鑑定研究報告書，及本院刑事庭八十七年易字第二二六七號全卷。
    理      由
壹、程序方面：
    按訴狀送達後，原告固不得將原訴變更或追加他訴，但如請求之基礎事實同一或
    不甚礙被告之防禦及訴訟之終結者，不在此限，民事訴訟法第二百五十五條第一
    項第二款、第七款分別定有明文。本件原告原聲請支付命令請求被告給付系爭建
    物自八十六年九月一日起至八十九年十二月三十一日止之租金不當利得六十二萬
    元及法定遲延利息，嗣經被告異議視為起訴後，原告再擴張為六十六萬三千七百
    五十元、一百零五萬二千九百十七元、二百二十四萬九千九百八十八元，又減縮
    為一百二十四萬三千五百元，嗣再擴張為一百七十二萬四千八百四十三元，其請
    求之基礎事實為相同之訴訟標的，且基礎事實同一；另就同一請求金額除原不當
    得利損害賠償請求權為訴訟標的外，追加以侵權行為損害賠償請求權為競合訴訟
    標的，本院認為追加之訴不甚礙被告之防禦及訴訟之終結，且被告無異議而為本
    案之言詞辯論，爰予准許追加。
貳、得心證之理由：
  一、
  （一）原告起訴主張其於八十六年八月十二日以買賣原因，就坐落台北縣三重市○
        ○○段○八四二地號土地及其上同市○○○段○一二二一建號一、二層建物
        即門牌號碼台北縣三重市○○○路一一九號房屋，並其上三、四、五層之未
        辦保存登記建物，取得所有權應有部分六分之一，詎被告竟時而排除他共有
        人應有部分之使用收益權，擅自占用並出租他人至今，原告僅獲分取部分租
        金。爰依不當得利及侵權行為法律關係，請求被告賠償給付相當租金損害之
        一百七十二萬四千八百四十三元。
  （二）被告則以原告僅取得系爭建物一、二層所有權之應有部分六分之一，三至五
        樓之未辦保存登記建物，乃係被告出資起造單獨所有，並非與原告共有。而
        二樓部分則係供祭祀原、被告祖先之處所及旅外親友使用，被告並未佔用出
        租。而系爭建物一樓部分租金，原告之母乙○○○租金已代原告收取並已超
        過其應分得部分，另自八十九年九月起被告所收取之租金均繳交系爭房屋之
        銀行貸款利息之用，被告依無因管理及被告與其他繼承人所訂之分配遺產合
        約書之所載約定銀行貸款利息由系爭建物之租金所得之租金支付之分管契約
        ，對嗣後取得共有之原告亦有效力，被告自無不當得利及侵權行為可言為辯
        。
  （三）兩造不爭執之事實：
        系爭建物原係陳文揚所有，陳文揚及其妻陳金英於八十五年二月六日及同年
        二月九日相繼死亡後，由被告及訴外人乙○○○（按係原告之母）、陳儒逸
        、陳樹界、陳蘭香、曾陳麗香六人共同繼承，並於八十六年二月十八日為分
        割繼承登記，各取得系爭建物所有權應有部分六分之一。嗣訴外人陳蘭香、
        曾陳麗香均於八十六年八月十二日因買賣關係將其應有部分各六分之一，分
        別移轉登記予訴外人宋正宇（按係原告之弟）及原告。另訴外人乙○○○於
        八十六年八月二十七日，將其上開所繼承之系爭房屋所有權應有部分六分之
        一贈與移轉登記予訴外人宋宁宇（按亦係原告之弟），迨八十九年九月十五
        日，乙○○○因法院判決自陳儒逸處受讓取得上開不動產所有權應有部分六
        分之一，被告之子陳敬元因買賣於八十九年十二月二十八日取得陳樹界所持
        有之六分之一應有部分之事實，為兩造所不爭執，並有台北縣三重市○○○
        段○八四二地號、○一二二一七建號登記簿謄本、陳文揚、陳金英死亡證明
        書各一份可稽，堪信為真實。
  （四）兩造爭執要旨：
        本件兩造爭執要旨在於：１、台北縣三重市○○○段○一二二一建號其上之
        三、四、五層未辦保存登記建物，是否為被告單獨所有。２、被告是否獨自
        佔用上開○一二二一建號建物一、二、三、四、五層。３被告就系爭建物一
        樓即台北縣三重市○○○路一一九號、同市○○路○段三十六號（按系爭建
        物一樓現分立上開二門牌號碼出租）收取之租金，主張乃依約定用以支付系
        爭建物原有之銀行貸款利息，得否據以對抗原告。
  二、系爭房地之被繼承人陳文揚所遺台北縣三重市○○○段○一二二一建號之一、
      二層已辦保存登記建物，此為兩造所共認，惟原告主張該建號上未辦保存登記
      之三、四、五層建物，需從一、二層內部廚房進出上下，並非獨立建物且為被
      告父母生前所增建，而屬被繼承人陳文揚之遺產，並由原告之前手曾陳麗香繼
      承後，由原告所買受共有。被告則辯稱未辦保存登記部分，係其於六十八年間
      出資起造，雖整棟共用一個水錶及需經二樓出入，但三、四、五層各有獨立樓
      梯及電錶、不屬遺產範圍內，而係其起造原始取得單獨所有等語。
    （一）按「上訴人在原配住房屋加蓋之增建部分，或與原建物使用共同壁，或加
          建在原建物之上，仍須利用原建物之門戶進出，而無獨立之進出通路，各
          該增建部分，既已與原建物附合而成為一整體，即成為原建物之重要成分
          ，依民法第八百十一條之規定，應由原建物之所有權人取得各該增建部分
          之所有權。」（參照最高法院八十五年度台上字第八○七號裁判意旨）。
    （二）經查，本件台北縣三重市○○○段○一二二一建號上未辦保存登記之三、
          四、五層建物，係增建在該建號原一、二層之基礎上，此為兩造所不爭執
          ，且依被告所自承「公共樓梯直接通到五樓，是現在改建的，原先是從一
          樓有隔公共樓梯到二樓，二樓再從內梯上三、四、五樓，當時三、四、五
          樓都要經過二樓才能下到一樓，後來因為父親於八十五年過世，我為了出
          租方便，就將公共樓梯直接通到五樓，二、三、四、五樓之大門直接開在
          公共樓梯上面。」「（問直接通達五樓之公共樓梯是於何時興建？）確實
          是去年才蓋的，之前都要經過二樓樓梯下來。」（見本院九十二年三月五
          日言詞辯論筆錄），再參酌依被告於本院九十年度訴字第二一五四號清償
          債務等民事事件審理時之陳述：「三樓至五樓樓梯是獨立的，不必經過三
          、四樓的房間，水電三、四、五樓水電都是我們跟一、二樓共用的，整棟
          樓房共用一個水、電錶」等語（見本院九十年訴字第二一五四號九十一年
          四月十日言詞辯論筆錄），此經本院依職權調閱本院九十年度訴字第二一
          五四號民事卷宗屬實，顯見於被告於繼承取得系爭建物所有權應有部分六
          分之一時，該增建部分係由一、二樓廚房進出，對外並無獨立之進出通路
          ，且係一至五樓共用一個水、電錶，嗣後於本案訴訟進行中，被告始於九
          十一年間另行開設獨立之直接通達三至五樓公共樓梯甚明。被告嗣後辯稱
          系爭建物於面對三重市○○路方面右下方設有一公用樓梯，可從一樓直通
          五樓，故一樓至五樓，皆可利用此一公用樓梯直接出入，亦即五樓不須經
          由一至四樓出入，四樓不須經由一至三樓出入，三樓不須經由一、二樓出
          入。另三樓至五樓另裝設有獨立電表，與一樓、二樓所使用之電表不同，
          有房屋現場照片及電表收據為憑云云。然顯與被告在及本案及本院九十年
          度訴字第二一五四號審理時之陳述相互矛盾，且觀之其提出之水電收據均
          係九十一年五月份起繳費收據，益見其係被告於原告提起本件之訴後，再
          行申請水電及臨訟始另建樓梯至明，所辯自不足採信。是該三至五樓增建
          部分於起造之初係由一、二樓廚房進出，對外並無獨立之進出通路，且係
          一至五樓共用一個水、電錶，灼然甚明。又依現代生活方式，水電已為日
          常生活中不可欠缺之物品，該增建之三、四、五層既需依賴原建物申裝之
          水電錶，以獲得供水電，顯亦缺乏獨立存在而可達經濟上使用之價值。參
          酌最高法院上開裁判意旨，應可認為該增建部分，既已與原建物附合而成
          為一整體，即成為原建物之重要成分，依民法第八百十一條之規定，應由
          原建物之所有權人取得各該增建部分之所有權。再參酌原告提出之台北縣
          政府稅捐稽徵處三重分處所出具系爭建物房屋稅現值核計表等相關資料，
          系爭建物第三層係於民國五十六年完成建造起課，第四、五層則於七十六
          年七月建造完成起課，而被繼承人陳文揚則於八十五年二月六日始死亡，
          足見系爭三至五樓未辦保存登記建物係陸續於上述時間增建而成，而由被
          告之被繼承人陳文揚取得其所有權甚明。被告雖辯稱係其出資原始起造人
          而獨自取得該三至五樓增建物之所有權云云，但縱係被告出資鳩工營建，
          揆之前開說明亦屬附合原建物，被告自無從主張所有。亦不因被告嗣後於
          九十一年間改建其公共樓梯及單獨申請水電而得以更動其原來所有權歸屬
          之態樣。從而本件已辦保存登記建物及其上三至五樓未辦保存登記建物，
          自屬被繼承人陳文揚之遺產，應由繼承人即被告丙○○及訴外人乙○○○
          、陳儒逸、陳樹界、陳蘭香、曾陳麗香六人繼承所有權應有部分各六分之
          一，嗣並由原告自訴外人曾陳麗香以買賣原因受讓移轉取得其所有權應有
          部分六分之一之事實，足認為真實。被告丙○○辯稱系爭增建物三至五樓
          均為其所有云云，為無足取。
  三、原告主張被告排除其他共有人使用上開建物之權利，獨占利用，以致原告受有
      損害，被告既主張三、四、五層係其所有，顯有排除他共有人使用之事實已明
      ，惟否認獨占一、二層，而辯稱：二樓係供旅外親屬及祭祀祖先之用，一樓所
      收租金則係依約定繳納系爭房屋銀行貸款之用云云。
    （一）依被告所提出板橋地檢署八十六年度偵字第一六六五八號卷八十六年九月
          四日履勘筆錄記載：「據被告丙○○稱二樓由其及子陳敬元居住，三樓由
          其妻及女陳曉菁居住」等語，並記載「二樓一房間內有該被告之水電單及
          陳敬元之註冊單據，另一房間內有被告之駕照」等情；縱依被告提出之本
          院九十年度訴字一四五○號給付租金事件九十一年三月二十一日言詞辯論
          期日，證人陳瑜婷到庭證述：「我從一九九八年回來，系爭房屋一至五樓
          ，大概都是被告（按與本件被告同一人）在使用。」、「我住三和路三六
          號二樓，我只住一個房間，二樓尚有客廳、廚房，我與被告同住」，有原
          告提出之本院九十年度訴字第一四五○號給付租金事件言詞辯論筆錄影本
          可稽；則亦足見上開二樓房屋雖未出租，但係全部均在被告之管領支配占
          有中，雖有證人陳瑜婷使用其中一個房間，但顯係受被告指示而住居管領
          二樓其中一房間而已，依民法第九百四十二條規定，被告對上開二樓房屋
          自屬事實具有管領力之占有人，則綜上事證，足信原告主張被告排除其使
          用上開建物二、三、四、五層之權利，獨占利用一情，應屬真實。
    （二）按無法律上之原因而受利益，致他人受有損害者，應返還其利益，民法第
          一百七十九條前段定有明文。又民法第八百十八條所定，各共有人按其應
          有部分，對於共有物之全部有使用收益之權，係指各共有人得就共有物全
          部，於無害他共有人之權利限度內，可按其應有部分行使用益權而言。故
          共有人如逾越其應有部分之範圍使用收益時，即係超越其權利範圍而為使
          用收益，其所受超過利益，要難謂非不當得利，最高法院五十五年台上字
          第一九四九號判例意旨參照。
    （三）查本件原告自八十六年八月十二日取得系爭建物所有權登記分別共有之應
          有部分為六分之一。則本件原告主張自八十六年九月起至九十一年十二月
          止，其具有為上開建物所有權比例六分之一之權利歸屬者，應屬無疑。故
          原告以他共有人之被告竟逾越其應有部分之範圍排他為使用收益，係超越
          其權利範圍而為使用收益，其所受超過利益，為不當得利，並有害於原告
          ，為此依據不當得利法則訴請被告返還相當於租金之利益，核屬正當。
    （四）次應審究者為原告所主張被告所得利益之範圍是否允當？
          原告以本院九十年度訴字第一一二八號囑託財團法人台灣經濟發展研究
            院工業發展研究所鑑定台北縣三重市○○○路一一九號、三和路二段三
            十六號各樓層每月租金報告書為據（參本院依職權調取之報告書），主
            張採一般租金價格計算該二、三、四、五層，每月之租金利益分別為二
            萬五千一百七十九元、二萬四千一百八十二元、二萬二千一百六十六元
            、二萬零一百七十七元，合計該二、三、四、五層每月之租金利益共計
            九萬一千七百零四元，自原告主張之八十六年九月一日計算至九十一年
            十二月三十一日止歷時六十四月，原告計獲有相當租金之利益五百八十
            六萬九千零五十六元，原告受有權利應有部分六分之一之損害，爰主張
            請求返還九十七萬八千一百七十六元。
          本院審酌財團法人台灣經濟發展研究院工業發展研究所鑑定報告書，其
            採取市場案例資料之「比較法」推估計算出一般租金額，另依據土地法
            第七十九條之規定計算得出法定租金額。兩造各就有利其己之計算租金
            方法而為爭執，本院考量該鑑定所採「比較法」，係以鄰近建物租賃市
            場上價格為主要依據，並未納入建物物理上屬性因素，與本件二、三、
            四、五層需經一樓出入，且共用一個水錶，缺乏獨立存在而可達經濟上
            使用價值之構造屬性及被告部分房屋係供自住之使用情形（已見前述）
            ，認為原告主張之比較法之一般租金額尚屬過高，應採法定租金額計算
            相當於租金之利益，始屬可採。
          上開鑑定報告書所為推估之租金期間，係自八十六年九月起至九十年十
            二月止，雖未全部涵括本件原告主張之被告利得期間，惟列有該四年多
            期間之法定平均租金額，以訴訟經濟觀點，本院認為計算該二、三、四
            、五層每月之相當於租金之利益，適宜採法定平均租金額為標準。從而
            依報告書所示該二、三、四、五層，每月法定平均租金額分別為七千五
            百六十二元、八千六百三十六元、一萬一千四百十四元、四千八百十一
            元，合計每月共三萬二千四百二十三元。
          計算原告所得主張之權利受害期間六十四月，以每月三萬二千四百二十
            三元計算相當於租金之利益，總計被告獲有二百零七萬五千零七十二元
            之利益，逾越其應有部分之範圍用收益，其所受超過利益，致原告受有
            損害之範圍為應有部分之比例六分之一，即三十四萬五千八百四十五元
            （計算至個位數，小數點以下四捨五入，以下計算均同）。則被告自應
            有返還此價額之不當利得，逾此部分原告之主張為無理由。
          再就上開建物第一層審究如左：
    （一）上開建物第一層，編有台北縣三重市○○路○段三十六號一樓、台北
          縣三重市○○○路一一九號一樓二門牌，並於被告之被繼承人陳文揚亡故
          前，即已由被繼承人分別出租予施春福及丁○○二人，此為兩造所共認。
    （二）原告主張該台北縣三重市○○○路一一九號一樓部分，被告逾越其應有部
          分之範圍使用，自八十九年九月起至九十年八月止；及自九十年九月起至
          九十一年九月止，未經原告之同意，全部處分出租予訴外人蘇芳敏，每月
          收取十萬元或九萬元之租金，此部分被告不當得利二百三十七萬元，應返
          還原告所受損害三十九萬五千元等語。被告不爭執此租賃情事，並提出其
          與蘇芳敏間八十九年九月十五日起至九十年九月十四日止，每月租金十
          萬元；九十年九月十五日起至九十一年九月十四日止，每月租金九萬元
          之租約二份。本院核計該二十四個月實際之租賃利得為二百二十八萬元，
          其所受超過利益，致原告受有損害之範圍為應有部分之比例六分之一，即
          應為三十八萬元。另承租人蘇芳敏於九十一年九月十四日租賃期間屆滿後
          即退租，而被告自九十一年九月十五日起另出租予他人，每月租金為八萬
          二千元之事實，已為被告所自認，並為原告所不爭，則被告自九十一年九
          月十五日起至九十一年十二月三十一日止，核計有三點五個月租賃利得為
          二十八萬七千元，其所受超過利益，致原告受有損害之範圍為應有部分之
          比例六分之一，即為四萬七千八百三十三元，加計上述三十八萬元部分，
          二者合計為四十二萬七千八百三十三元，被告負有返還此價額之不當利得
          ，逾此部分原告之主張為無理由。
    （三）又原告主張台北縣三重市○○路○段三十六號一樓部分，被告自八十六
          年九月至八十七年八月，收取承租人施春福每月四萬元租金；自八十九
          年四月至九十一年八月，收取承租人廖國助每月四萬元租金；雖被告對收
          取上開租金之事實已不爭，惟被告已抗辯施春福部分自八十六年十二月至
          八十七年三月止，伊只有收取三分之一租金，另外三分之二均由乙○○○
          收取，而八十七年四月起至八十七年八月都是由乙○○○收取，此雖為原
          告所否認，惟本院審酌原承此租人施春福於本院八十七年度易字第二二六
          七號侵占案件審理中，到庭證述：被告父母亡故後，租金由被告收取，迨
          八十六年四月一日，另與本件被告及告訴人乙○○○、陳儒逸另行簽立租
          約，自八十六年十一月起，每月租金三分之一由被告收取，三分之二由告
          訴人乙○○○收取，至八十七年四月起因被告要求伊搬家，便未再收租金
          等情，有本院依職權調取之該刑事判決書可查。足認被告辯稱自八十六年
          十二月至八十七年三月止伊僅收取每月三分之一租金及自八十七年四月起
          至八十七年八月即未再收取租金之事實，應認實在。另被告辯稱八十九年
          四月至八十九年八月部分系爭房屋並未出租等語，復為原告所不爭，此部
          分被告自無利得可言。另依被告與廖國助於八十九年九月一日簽訂之租賃
          台北縣三重市○○路○段三十六號一樓契約書，記載租期自八十九年九月
          一日起至九十一年八月三十一日止，每月租金四萬元，亦足以認定被告於
          上開期間獨自向廖國助收取租金。爰計算此三和路一樓部分，被告之實際
          租金利得如左：
          自八十六年九月起至八十六年之十一月止，收取承租人施春福三個月，
            每月四萬元租金部分共計十二萬元，其所受超過利益，致原告受有損害
            之範圍為應有部分之比例六分之一，即為二萬元。
          自八十六年十二月起至八十七年三月止，被告每月收取三分之一租金，
            即每月為一萬三千三百三十三元，合計四個月共計為五萬三千三百三十
            二元，已逾越其應有部分六分之一權利範圍，是被告上開收取金額溢收
            所受超過利益，致原告受有損害，為上開五萬三千三百三十二元之二分
            之一，即二萬六千六百六十六元。
          自八十九年九月一日起至九十一年八月三十一日止，被告排除其餘共有
            人，獨占出租予廖國助，每月租金四萬元，本院核計該二十四個月實際
            之租賃利得為九十六萬元，其所受超過利益，致原告受有損害之範圍為
            應有部分之比例六分之一，即為十六萬元。另承租人廖國助於九十一年
            八月三十一日租賃期間屆滿後即退租，而被告自九十一年九月一日起另
            出租予他人，每月租金為三萬六千元之事實，已為被告所自認，並為原
            告所不爭，則被告自九十一年九月一日起至九十一年十二月三十一日止
            ，核計有四個月租賃利得為十四萬四千元，其所受超過利益，致原告受
            有損害之範圍為應有部分之比例六分之一，即為二萬四千元，加計上述
            十六萬元部分，二者合計為十八萬四千元。
          是被告就台北縣三重市○○路○段三十六號一樓部分負有返還價額之不當
          利得總計為二十三萬零六百六十六元，逾此部分原告之主張為無理由。
      綜上，原告主張被告獲得建物租金之不當得利，以致其受有損害，被告所超過
      利益應返還原告之價額，應為一百萬零四千三百四十四為當（二至五層三四五
      八四五＋中央北路一樓四二七八三三＋三和路一樓二三○六六六＝00000
      00），原告逾此範圍之請求，為無理由不應准許。又原告另主張依侵權行為
      法則，合併不當得利返還請求權，為同一之聲明，請求擇一有利訴訟標的而為
      裁判。此選擇之訴之合併，於原告主張不當得利勝訴部分，不再就侵權行為訴
      訟標的為論敘；另敗訴部分，因原告亦未能證明其受有租金權利之損害（理由
      同前所論述不當得利部分），不合於侵權行為損害填補法則，自應與不當得利
      之主張一同駁回。
  四、至被告雖另辯稱原告之母乙○○○前於八十六年四月起至八十九年八月就系爭
      中央北路一樓房屋出租時及自八十六年十二月起至八十九年三月止就系爭三和
      路一樓房屋出租，亦受領有租金全部或三分之二，並均係由乙○○○代表原告
      領取，均應抵銷云云，惟此為原告所否認，而原告僅就台北縣三重市○○路○
      段三十六號一樓部分與施春福於八十八年十月一日起至八十九年三月三十日止
      所訂定之租賃契約，承認有委託乙○○○代表出租領取其六分之一租金，而原
      告就此部分之相當租金之不當得利亦並未請求，而被告既未能證明原告前有委
      託乙○○○代為領取所出租之租金，則原告與其母乙○○○既係分別獨立之人
      格，縱認乙○○○前有以自己名義出租、收租之情事，被告如認其有逾越其應
      有部分溢收租金情事，亦屬被告與乙○○○間之債權債務之糾葛，被告自不得
      以對第三人乙○○○前亦有單獨或共同收取租金事由，而主張執以抗辯原告令
      其亦應分擔乙○○○所收取租金，所辯自不足採。
  五、至被告以其自八十九年九月起所收之租金中有關原告持分六分之一部分，依當
      初各繼承人分管契約約定，對原告亦有效力，乃已代原告清償其對中國農民銀
      行及中華商業銀行間有關貸款契約所生之債務，並屬無因管理，被告已無不當
      得利債務之存在云云，惟查依被告所提出之八十五年十一月一日之合約書，其
      內容乃係載明上開建物之銀行貸款由被告與陳樹界各負擔三百萬元，由陳儒逸
      負擔五百萬元，建物由三位兒子平分，女兒產權則分配予三位兒子各合為乙份
      ，建物銀行貸款自八十五年二月一日起由租金支付，父母喪葬費用由兄弟分擔
      ，女兒部分每人收取一百五十萬元拋棄遺產繼承權等語，並由乙○○○之夫宋
      增玉、與謝清彥、蘇幸南等三人列名為見證人，而由被告及訴外人陳儒逸、陳
      樹界三人為立約人所簽立，顯係有關繼承遺產分配之約定，被告雖主張該銀行
      貸款由系爭建物租金支付之約定，即係共有物分管契約云云，惟查上開合約書
      依其內容乃係遺產分配之約定，而非共有人間就共有物所為之管理契約，已難
      認係共有人間所簽立之分管契約，且其立約人僅有被告及陳樹界、陳陳儒逸三
      名男性繼承人而已，雖有其他三名女性繼承人之夫在場見證，但該三見證人既
      非契約當事人，自不足以拘束其他繼承人乙○○○、陳蘭香、曾陳麗香，再參
      酌事後系爭遺產之繼承分配，亦非依照上開約定書所載內容繼承，是被告主張
      上開租金繳納銀行貸款約定乃係共有物分管契約及上開合約書約定條款對原告
      亦有拘束力云云，自不足採。故被告所稱之以租金中有關原告持分六分之一部
      分，代原告清償其對中國農民銀行及中華商業銀行間有關承擔債務契云云，既
      無共有人間分管契約存在之事實，亦非以有利於原告之意思，而管理原告之事
      務。其以無因管理或分管約定冀求免除返還租金利得，非屬正當。
  六、綜上所述本件原告本於不當得利法律關係請求被告給付一百萬零四千三百四十
      四元，及其中六十二萬元部分自支付命令聲請狀繕本送達被告之翌日即九十年
      三月七日起算；其中四萬三千七百五十元部分，自起訴狀（擴張）繕本送達被
      告翌日即九十年七月十一日起算；其餘三十四萬零五百九十四元部分，自準備
      書（擴張）狀（一）送達被告之翌日即九十年八月十六日起算，均至清償日止
      按週年利率百分之五計算之利息，為有理由，應予准許，逾此部分之請求並無
      理由，應予駁回。
  七、因本案事證已臻明確，兩造其餘主張陳述及所提之證據，均與判決結果已無影
      響，爰毋庸再予審酌，附此敘明。
  八、兩造均陳明願供擔保，聲請宣告假執行或免為假執行，經核原告勝訴部分，合
      於法律規定，爰分別酌定相當之擔保金額宣告之；原告其餘假執行之聲請，因
      訴之駁回而失所依據，不予准許。
據上論斷：原告之訴為一部有理由，一部無理由，並依民事訴訟法第七十九條但書、
第三百九十條第二項、第三百九十二條，判決如主文。
中      華      民      國    九十二    年      六      月    十一    日
                                  臺灣板橋地方法院民事第一庭
~B法  官  朱耀平
右為正本係照原本作成。
如對本判決上訴，須於判決送達後廿日內向本院提出上訴狀。
中      華      民      國    九十二    年      六      月    十七    日
~B書記官  方蟾苓


司法院資訊處製作；財團法人民間司法改革基金會備份。
